【裁判字號】    95,上更(一),122
【裁判日期】    950605
【裁判案由】    違反著作權法等
【裁判全文】
臺灣高等法院高雄分院刑事判決     95年度上更(一)字第122號
上  訴  人
即  被  告  乙○○
上列上訴人因違反著作權法等案件，不服臺灣高雄地方法院94年
度訴字第2158號中華民國94年9 月28日第一審判決（起訴案號：
臺灣高雄地方法院檢察署93年度核退偵字第469 號），提起上訴
，判決後經最高法院發回更審，本院判決如下：
    主  文
原判決撤銷。
乙○○以明知係侵害著作財產權之重製光碟而散布為常業，處有
期徒刑壹年陸月。
扣案如附表二、三、四所示之仿冒遊戲光碟片共貳萬貳仟陸佰貳
拾伍片、及附表五所示之物品，均沒收。
    事  實
一、乙○○係高雄縣鳳山市○○路6 號「夢想家電視遊樂器專賣
    店」之負責人，明知附表一所示之商標圖樣，係日商新力電
    腦娛樂股份有限公司（以下簡稱新力公司）、及日商卡波光
    股份有限公司（以下簡稱卡波光公司）依法向我國經濟部智
    慧財產局申請註冊取得商標權，且指定使用於電視遊樂器、
    遊戲光碟、卡匣等商品，及均在商標專用期間內（其各商標
    圖樣、商標權人、註冊號數、指定使用商品種類及專用期間
    詳如附表一所載）；復明知如附表二編號1 至32、附表三編
    號1 至5 、附表四所示之遊戲軟體，分別係新力公司、卡波
    光公司及臺灣光榮綜合資訊股份有限公司（以下簡稱臺灣光
    榮公司）享有著作財產權之電腦程式著作，非經其等同意或
    授權，不得擅自重製或散布。詎乙○○明知真實姓名不詳綽
    號「小張」之成年男子，向其販售如附表二編號1 至32、附
    表三編號1 至5 所示之光碟片分係侵害新力公司、卡波光公
    司之商標權（未經商標權人同意或授權，於同一商品，使用
    相同之註冊商標）及著作財產權之盜版光碟片，附表二編號
    33至842 、附表三編號6 至2064所示之光碟片係侵害新力公
    司之商標權（未經商標權人同意或授權，於同一商品，使用
    相同之註冊商標）之盜版光碟片，附表四所示之光碟片係侵
    害臺灣光榮公司之著作財產權之盜版光碟片（其各片名、著
    作財產權人、侵害之商標及商標權人詳如附表二、三、四所
    示），竟自92年6 月1 日起，以「Play Station「（以下簡
    稱「PS」）系統遊戲盜版光碟片每片新台幣（下同）50元販
    入、「Play Station 2」（以下簡稱「PS2 」）系統遊戲盜
    版光碟片每片100 元販入，再以「PS」系統遊戲盜版光碟片
    每片70元，「PS2 」系統遊戲盜版光碟片每片200 元之價格
    （附表四所示部分亦屬使用「PS2 」系統遊戲光碟片），出
    售予不特定之顧客，以此方式散布光碟重製物，而恃此維生
    ，並以之為常業。嗣於92年10月15日16時許，為警持法院核
    發之搜索票至「夢想家電視遊樂器專賣店」及其位於高雄縣
    鳳山市○○○路23巷6 弄1 號住處內執行搜索，共扣得其所
    有如附表二、三、四所示盜版光碟合計22625 片（其各光碟
    片之片數分如附表二、三、四數量欄所示），及其所有供犯
    上開罪所用及預備如附表五所示之物品。另扣得乙○○所有
    與本案無關之燒錄機1 台及光碟片2171 片。
二、案經新力公司、卡波光公司及臺灣光榮公司訴由內政部警政
    署保安警察第二總隊第四大隊移送臺灣高雄地方法院檢察署
    檢察官偵查起訴。
    理  由
一、訊之上訴人乙○○雖承認販賣盜版遊戲光碟片之事實，但否
    認係常業犯，辯稱：夢想家電視遊樂器專賣店除了賣盜版光
    碟，同時也是「網咖」，並有銷售電視遊樂器、遊戲卡匣，
    我並非以販賣盜版光碟為常業云云。惟查：
（一）上揭販賣盜版遊戲光碟片之事實，業據上訴人乙○○於原
      審及本院審理中坦承不諱，核與告訴人新力公司、卡波光
      公司及臺灣光榮公司代理人甲○○、陳文詮於警詢中指訴
      情節相符，復有如附表二、三、四所示之盜版光碟片，及
      附表五所示之物扣案可資佐証。又如附表二、三、四所示
      之光碟片，其商標權及著作財產權分屬新力公司、卡波光
      公司及臺灣光榮公司，且上述扣案之光碟片均係盜版之事
      實，除經甲○○、陳文詮於警詢中陳述明確外，並有商標
      註冊證14份、與如附表二、三、四所示遊戲發行資料等附
      卷可稽（見發查6087號卷、警卷第17－2 至17－15頁）。
      又上訴人乙○○對於甲○○、陳文詮於警詢中之陳述亦不
      爭執，依刑事訴訟法第159 條之5 第2 項規定，証人甲○
      ○、陳文詮於警詢中之陳述自得做為証据。
（二）按「外國人之著作合於下列情形之一者，得依本法享有著
      作權。但條約或協定另有約定，經立法院議決通過者，從
      其約定。一、於中華民國管轄區域內首次發行，或於中華
      民國管轄區域外首次發行後30日內在中華民國管轄區域內
      發行者。但以該外國人之本國，對中華民國人之著作，在
      相同之情形下，亦予保護且經查證屬實者為限。二、依條
      約、協定或其本國法令、慣例，中華民國人之著作得在該
      國享有著作權者。」著作權法第4 條定有明文。再日商公
      司在日本國擁有著作財產權之電腦程式著作物，或依74年
      7 月10日修正公布之著作權法註冊登記、或依87年1 月21
      日之著作權法第4 條規定，於日本首次發行並於我國同步
      發行、或於日本首次發行後30日內在我國發行、或自91年
      1 月1 日我國正式加入「世界貿易組織」（即WTO） 後，
      新力公司等日商著作權人於91年1 月1 日之後始發行銷售
      ，依據「世界貿易組織協定」（即WTO AGREEMENT） 所含
      之「與貿易有關之智慧財產權協定」（即TRIPS） 第9 條
      第1 項、伯恩公約第3 條之規定，我國對於同屬世界貿易
      組織會員國國民之著作，應加以保護，而日本國亦為世界
      貿易組織之會員國，依我國著作權法第4 條第2 款之規定
      ，自得受我國著作權之保護（詳如附表二編號1 至32、附
      表三編號1 至5 所示著作權人之發行時間），而新力公司
      、卡波光公司亦依其如附表二編號1 至32、附表三編號1
      至5 所載著作權之首次發行日，提出發行相關資料、進口
      報單、出貨單、進貨單、統一發票等資料在卷足憑，足認
      前開公司分別為附表二編號1 至32、附表三編號1 至5 所
      示著作之著作財產權人無訛。是以新力公司、卡波光公司
      就附表二編號1 至32、附表三編號1 至5 所示之光碟片，
      在我國自得享有著作財產權之保護。
（三）上訴人乙○○雖另辯稱：當時另有經營「網咖」，並非以
      販賣盜版光碟為常業云云，惟查上訴人被查獲之盜版光碟
      數量龐大，且係以店舖營業方式販賣前述盜版光碟，是縱
      令上訴人乙○○當時尚有同時經營「網咖」之事實，因刑
      法上所謂常業犯，指反覆以同種類行為為目的之社會活動
      之職業性犯罪而言，至於犯罪所得之多寡，是否恃此犯罪
      為唯一之謀生職業，則非所問，縱令兼有其他職業，仍無
      礙於該常業犯罪之成立（最高法院85年度台上字第510 號
      判例參照）。參以上訴人乙○○犯罪時間係自92年6 月1
      日起至同年10月15日為警查獲時止，已有相當時間，經扣
      得之違法光碟數量眾多，顯見其係以店舖營業方式長期反
      覆實施販賣侵害他人著作財產權之盜版遊戲光碟，而恃以
      為生，不因其有同時兼有經營「網咖」及銷售電視遊樂器
      、遊戲卡匣等行為，而影響其係常業犯。
    綜上所述，因上訴人乙○○已坦承販賣盜版光碟，且查獲之
    盜版光碟數量龐大，又係以店舖營業方式長期反覆實施販賣
    ，依前述判例意旨，縱令上訴人乙○○兼有其他職業，仍無
    礙於該常業犯之成立，上訴人乙○○辯稱其非常業犯云云，
    係避重就輕之詞，不足採信，其犯行堪以認定。
二、上訴人乙○○行為後，著作權法已於93年9 月1 日修正公布
    ，同年月3 日生效，其中著作權法第94條雖未修正，但該條
    所指之同法第91條之1 之犯罪構成要件及罰則均有修正，於
    適用第94條規定時仍有新舊法比較適用之問題（最高法院94
    年度台上字第2906號判決參照），經比較結果，本件裁判時
    之著作權法第94條對上訴人乙○○並無不利，依刑法第2 條
    第1 項前段規定，自應適用修正後之著作權法第94條規定。
    又上訴人行為後，商標法亦於92年5 月28日修正公布，並自
    同年11月28日施行，原法第62條第1 款規定，已移列於新法
    第81條第1 款；並將原法規定之犯罪要件：「意圖欺騙他人
    ，於有關同一商品或類似商品，使用相同或近似於他人註冊
    商標之圖樣」，修正為：「未得商標權人或團體商標權人同
    意，於同一商品或服務，使用相同之註冊商標或團體商標」
    ；另將「明知為前條商品而販賣」之罰則由原先之第63條，
    改列為第82條，經比較其修正前後刑度雖無差異，惟構成要
    件內容則有修正，自有新舊法比較問題（最高法院94年度台
    上字第3486號判決參照），經比較新舊法結果，雖舊商標法
    第62條以意圖欺騙他人為構成要件，惟上訴人乙○○既販賣
    仿冒商標商品，為證明所售是仿品，應認其對商標仍有所主
    張，故其主觀上仍具欺罔成分，因依新舊法均構成販賣仿冒
    商標商品罪，而其法定刑度均相同，故依刑法第2 條第1 項
    前段規定，此部分應適用裁判時即修正後之商標法第82條之
    規定。核上訴人乙○○出售附表二編號1 至32、附表三編號
    1 至5 及附表四所示盜版光碟片行為，係犯修正後著作權法
    第94條第1 項之以明知係侵害著作權之光碟重製物而散布為
    常業罪；又上訴人乙○○販賣附表二及三所示之光碟片行為
    ，係犯修正後商標法第82條之明知而販賣仿冒商標商品罪。
    公訴人就上訴人乙○○違反著作權法行為部分，認係犯修正
    前著作權法第91條之1 第3 項、第1 項意圖營利而以移轉所
    有權之方法散布著作重製物光碟罪，尚有未洽，惟其社會基
    本事實相同，法院自得變更起訴法條予以審理。又上訴人乙
    ○○意圖販賣而陳列仿冒商標商品之低度行為，應為販賣仿
    冒商標商品之高度行為所吸收，不另論罪。其先後多次販賣
    仿冒商標商品之犯行，時間緊接，所犯係構成要件相同之罪
    名，顯係基於概括犯意反覆為之，為連續犯，此部分應依刑
    法第56條規定論以一罪。又上訴人乙○○各次販賣附表二編
    號1 至32、附表三編號1 至5 之盜版光碟行為，係以一行為
    同時觸犯販賣仿冒商品罪及以明知係侵害著作財產權之重製
    光碟而散布為常業罪，為想像競合犯，應從一重即修正後著
    作權法第94條第1 項以犯明知係侵害著作財產權之重製光碟
    而散布罪為常業罪處斷。
三、公訴意旨另以：被告乙○○明知如附表二、三所示之光碟遊
    戲軟體均係新力公司產製之「Play Station「（以下簡稱「
    PS 」） 、「Play Station 2」（以下簡稱「PS2 」），且
    該等遊戲光碟片置於電視遊樂器執行使用之際，在電視影像
    畫面上會呈現附表一所示「Play Station」、「PS設計圖」
    等商標圖樣，暨出現「Licensed by Sony Computer Entert
    ainment Inc.」等授權文字，藉使消費者在將光碟片置入電
    視遊樂器主機，操作玩樂各該軟體之際，均能透過畫面中出
    現之註冊商標圖樣及授權文字電磁紀錄，獲知該等遊戲之來
    源及品牌等情事，因認被告乙○○此部分另涉有刑法第216
    條、第220 條第2 項、第210 條之行使偽造準私文書罪嫌。
    經查：
（一）訊之上訴人乙○○否認行使偽造私文書，辯稱：我並沒有
      行使偽造文書之意，沒有以假作真之意，買的人也知道是
      盜版品，沒有必要以假作真等語。因上訴人乙○○所販賣
      之盜版光碟片，係「PS」每片70元，「PS2 」每片200 元
      ，業如前述，而真品「PS」每片平均價格1,930 元，「PS
      2 」每片平均價格1,850 元，此有告訴人提出該光碟片之
      售價及平均價格可憑（見上訴卷第121 至170 頁），可見
      其價格有相當差距約差10倍，且上訴人乙○○也陳明該盜
      版光碟片，並未使用正版之盒子裝置，而係以不織布的套
      子裝置，買的人知道是盜版品等語（見上訴卷第110 頁）
      ，因購買者知是盜版品，上訴人乙○○沒有必要以假作真
      ，其辯稱無以偽作真之意思，尚堪採信。
（二）又光碟片如已記載儲存表意人之意思或思想，藉機器或電
      腦之處理所顯示之聲音、影像或符號，足以為表示其用意
      之證明者，依刑法第220 條第2 項之規定，應認係準文書
      之一種。擅自重製他人之光碟片即所謂仿冒或盜版之光碟
      片，其外觀包裝雖無被害人公司名稱及授權生產文字，惟
      如該光碟片內已燒錄儲存被害人公司名稱及授權生產文字
      ，藉機器或電腦之處理，螢幕會顯示被害人公司名稱及授
      權生產文字，足以生損害於公眾或他人，應認係偽造之準
      文書。至販賣此等仿冒之光碟片，是否成立刑法第216 條
      之行使偽造文書罪，因其態樣不一，販賣者是否以偽作真
      之意思販賣﹖有無本於仿冒光碟內容之偽造準文書有所主
      張？是否足以生損害於公眾或他人﹖為事實認定問題，應
      依販賣者主觀之意思及客觀之行為，以資審斷。如販賣者
      主觀上係以偽作真之意思販賣，且知買受者一經藉機器或
      電腦之處理，仿冒光碟內容之偽造準文書必當顯現，仍予
      以出售，將該偽造之準文書置於可能發生文書功能之狀態
      下，應認係對偽造準文書之內容有所主張之行使行為，苟
      足以生損害於公眾或他人，即應成立行使偽造文書罪，買
      受者是否知其為仿冒品，並非所問。若販賣者主觀上並無
      以偽作真之意思，則不成立行使偽造文書罪，此有最高法
      院94年度第12次刑事庭會議可資參照。本件因購買者已知
      是盜版品，上訴人乙○○沒有必要以假作真而販賣，其主
      觀上既無以假作真行使授權文字及符號圖樣之意，其辯稱
      無行使偽造文書之意，尚堪採信，尚難認其構成行使偽造
      準私文書罪，因公訴意旨認此部分與起訴論罪部分，有想
      像競合犯之裁判上一罪關係，爰不另為無罪之諭知，附此
      敘明。
四、原審予以論科，固非無見，惟查：（一）因上訴人乙○○辯
    稱無行使偽造文書之意，購買者也知是盜版品，上訴人乙○
    ○沒有必要以假作真而販賣，其既無以假作真行使授權文字
    及符號圖樣之意，自不構成行使偽造文書罪，原判決認為成
    立行使偽造準私文書罪，尚有未洽。（二）上訴人乙○○僅
    就出售附表二編號1 至32、附表三編號1 至5 及附表四所示
    盜版光碟片部分成立著作權法第94條第1 項之罪，原判決認
    就附表二、三部分均成立著作權法第94條第1 項之罪，亦有
    未洽。（三）附表二、三、四所示之盜版光碟片共22625 片
    ，此亦為原判決所認定之事實，惟原判決於事實欄認該光碟
    片共24796 片（見原判決書第2 頁），於主文及理由中則認
    共22625 片（見原判決書第9 頁），致事實與主文、理由不
    符，亦有未洽。上訴人乙○○上訴旨認其非常業犯，雖無理
    由，惟原判決既有前述可議之處，自應予撤銷改判。審酌上
    訴人不思以正當途徑賺取錢財，而侵害他人之著作財產權及
    商標權，欠缺保護智慧財產權之概念，被查獲仿冒光碟數量
    多達2 萬餘片，對被害公司潛在市場利益造成之侵害程度非
    微，破壞我國保護智慧財產權之國際形象，其犯後已坦承犯
    行，並無前科等一切情狀，爰仍依前審所判量處有期徒刑1
    年6 月。扣案如附表二編號1.至、附表三編號1.至5.與附
    表四所示之仿冒遊戲光碟片、及附表五所示盜版遊戲光碟目
    錄41本，均為上訴人乙○○所有、且供犯本件違反著作權法
    之罪所用之物，應依修正後著作權法第98條規定宣告沒收。
    又附表二編號33至84 2、附表三編號6 至2064所示之盜版光
    碟片，應依修正後商標法第83條規定不問屬於犯人與否，均
    沒收之。附表五所示之不織布套2 包、牛皮紙包裝袋20張及
    盜版遊光碟封面1 個，則為上訴人乙○○所有，供犯本罪預
    備之物，併依刑法第38條第1 項第2 款之規定宣告沒收。至
    扣案之燒錄機1 台雖同屬上訴人乙○○所有，惟核與本件犯
    罪無涉，爰不予宣告沒收。又除附表二、三、四所示合計22
    625 片，業經告訴代理人指明係侵害告訴人之著作財產權與
    商標權之物，其餘之2171片既未經檢察官提起公訴，且乏積
    極事證可認係上訴人乙○○供本件犯罪所用之物，亦不予宣
    告沒收，均附此敘明。
據上論結，應依刑事訴訟法第369 條第1 項前段、第364 條、第
第299 條第1 項前段、第300 條，修正後著作權法第94條第1 項
、第98條，修正後商標法第82條、第83條，刑法第2 條第1 項前
段、第11條、第55條、第38條第1 項第2 款，判決如主文。
本案經檢察官陳國全到庭執行職務。
中    華    民    國    95    年    6     月    5     日
                  刑事第六庭  審判長法  官  張盛喜
                                    法  官  范惠瑩
                                    法  官  李璧君
以上正本證明與原本無異。
如不服本判決應於收受本判決後10日內向本院提出上訴書狀，其
未敘述上訴理由者，並得於提起上訴後10日內向本院補提理由書
狀（均須按他造當事人之人數附繕本）「切勿逕送上級法院」。
中    華    民    國    95    年    6     月    6     日
                                    書記官  林明威
附錄本件判決論罪科刑法條：
著作權法第91條之1
擅自以移轉所有權之方法散布著作原件或其重製物而侵害他人之
著作財產權者，處3 年以下有期徒刑、拘役，或科或併科新臺幣
50萬元以下罰金。
明知係侵害著作財產權之重製物而散布或意圖散布而公開陳列或
持有者，處3 年以下有期徒刑，得併科新臺幣7 萬元以上75萬元
以下罰金。
犯前項之罪，其重製物為光碟者，處6 月以上3 年以下有期徒刑
，得併科新臺幣20萬元以上2 百萬元以下罰金。但違反第87條第
4 款規定輸入之光碟，不在此限。
犯前二項之罪，經供出其物品來源，因而破獲者，得減輕其刑。
著作權法第94條
以犯第91條第1 項、第2 項、第91條之1 、第92條或第93條之罪
為常業者，處1 年以上7 年以下有期徒刑，得併科新臺幣30萬元
以上3 百萬元以下罰金。
以犯第91條第3 項之罪為常業者，處1 年以上7 年以下有期徒刑
，得併科新臺幣80萬元以上8 百萬元以下罰金。
商標法第82條
明知為前條商品而販賣、意圖販賣而陳列、輸出或輸入者，處1
年以下有期徒刑、拘役或科或併科新臺幣5 萬元以下罰金。
商標法第81條
未得商標權人或團體商標權人同意，有下列情形之一者，處3 年
以下有期徒刑、拘役或科或併科新臺幣20萬元以下罰金：
一、於同一商品或服務，使用相同之註冊商標或團體商標者。
二、於類似之商品或服務，使用相同之註冊商標或團體商標，有
    致相關消費者混淆誤認之虞者。
三、於同一或類似之商品或服務，使用近似於其註冊商標或團體
    商標之商標，有致相關消費者混淆誤認之虞者。


司法院資訊處製作；財團法人民間司法改革基金會備份。
